【裁判字號】    91,易,647
【裁判日期】    920409
【裁判案由】    公共危險
【裁判全文】
臺灣嘉義地方法院刑事判決                          九十一年度易字第六四七號
    公  訴  人  臺灣嘉義地方法院檢察署檢察官
    被      告  乙○○
右列被告因公共危險案件，經檢察官提起公訴（九十一年度偵字第六二四八號），本
院判決如左：
    主  文
乙○○失火燒燬現供人使用之住宅，處有期徒刑月，如易科罰金，以佰元折算壹
日。緩刑貳年。
    事  實
一、乙○○係嘉義市○○街卅一巷二十號（下簡稱二十號）交通部台灣鐵路管理局（
    下簡稱台鐵）員工宿舍之使用人，並向台鐵承租同巷十三號（下簡稱十三號）自
    行搭建為二樓獨棟鐵厝，平日與其妻、孫子居住於二十號內，並以十三號建物為
    倉庫；乙○○於民國九十一年八月一日下午四時許，在嘉義市○○街卅一巷十三
    號住處，本應注意在屋內堆放易燃物時，使用蚊香應謹慎以防著火，且應於蚊香
    用畢後注意是否確實熄滅，以維護鄰近住戶之安全，而依當時情形並無不能注意
    之情事，竟疏未注意，未檢視其所使用置於上址樓梯口下方之蚊香仍點燃未熄，
    致引燃上開樓梯口前方之雜物，火苗迅速擴散而引發大火，除燒燬供其所使用之
    二十號住宅及現有人所在之十三號建物外，亦延燒至同巷十一號及十二號現分別
    供甲○○、劉清標及其家人使用之住宅及屋內財物。
三、案經嘉義市警察局第一分局報請臺灣嘉義地方法院檢察署檢察官偵查起訴。
    理  由
一、訊據被告乙○○固自承於上開時、地，其所使用之二十號、十三號及甲○○、劉
    清標分別使用之十一號、十二號發生大火等情，惟矢口否認有何公共危險之犯行
    ，辯稱：伊自身亦係受害人，又伊從未使用過蚊香，且應係上開住處屋外之電線
    老化，台灣電力股份有限公司（下簡稱台電公司）人員未曾維修，以致電線走火
    ，事後台電人員並有至現場將電線剪掉毀滅證據；而當時火勢係自上向下延燒，
    非由下往上延燒，請求再至現場勘驗云云。經查：
（一）證人甲○○於警訊中及本院調查時證稱：「我當時趕至現場時看見嘉義市○○
      街三一巷十三號房屋正在冒出大量黑煙，：：：」、「當時十二號房屋情況不
      太清楚，但我房屋十一號尚未遭火災波及」、「我當時趕至現場只看到嘉義市
      ○○街十三號房屋正在冒煙」、「（問：你有無看到那一戶起火？）十三號，
      我從外面回來有看到煙從十三號冒出來」等語；證人丁○○於警訊中供陳：「
      是從嘉義市○○里○○街三一巷十三號開始，因為我趕到現場時看見十三號房
      屋正在燃燒，燒至十二號房屋」等語；證人己○○於警訊中證稱：「我於九十
      一年八月一日下午四時許在嘉市○區○○里○○街三一巷十三號發現該屋發生
      火災」、「（問：妳如何知道發生火災？）因我發現該屋內冒出大量黑色濃煙
      才知道發生火災」、「北興街十三號房屋最先著火：：：」等語（見警卷第三
      頁背面至第七頁背面；本院卷第二一頁九十一年十二月十八日訊問筆錄），核
      與證人即嘉義市消防局調查科科長丙○○於本院調查時證稱：「我們找起火戶
      ，而十一、十二只有燒燬天花板，所以清查十一、十二跟起火沒有關係，所以
      我們判斷起火戶是十三號」等語相符（見本院卷第二八頁九十一年十二月十八
      日訊問筆錄）。且本件經嘉義市消防局調查結果，認：「消防人員抵達時，火
      勢猛烈火流已由十三號屋頂西北側竄出，火勢向東、西兩側延燒：：：；綜觀
      各戶燒燬情形及燃燒火流跡象研判火勢由十三號樓梯口前方雜物處附近首先起
燃，火勢向上沿著三合板牆發展至屋頂並向四周竄燒，火流向東竄入鐵路局倉
      庫窗口燒燬置物架上方擺放物品，向西延燒二十號，並順沿相通天花板延燒波
      及十二、十一號北側天花板及屋頂部分，是起火戶研判為嘉義市○○里○鄰○○街三十一巷十三號」等情，有嘉義縣消防局九十一年八月十二日之火災原因
      調查報告書一份（下簡稱調查報告）及後附照片六二張附卷可參（見警卷第一
      四至三九頁），足見嘉義市○○里○鄰○○街三十一巷十三號為本件火災之起
      火戶乙情，極為明確。
（二）次查，檢視起火戶衛浴室，燒柴式熱水器完整且無使用跡象，可排除因熱水器
      使用不慎起燃之可能性；又檢視起火戶火災發生時住戶在家，於台鐵倉庫陽台
      上休息閒聊，言行舉止無異常情形，可排除侵入性人為縱火之可能性；另檢視
      清理現場發現橫亙十二、二十號屋頂電源接戶線燒燬斷裂絕緣被覆燒熔殘存，
      火災發生時各戶通電中並由台電人員斷電，起火戶屋內電源開關箱閘刀式開關
      呈通電使用中，清理起火處附近未發現電源配線短路熔痕現象，因電線短路引
      燃之可能性甚微；且清理起火處雜物燒燬劇裂深層炭化，鐵皮支架底部燒烤變
      色變形嚴重；而檢視清理起火處未發現其他可供起火源因素。綜合以上各項調
      查檢視分析研判起火處應係上開起火戶樓梯口前方雜物處附近首先起燃；起火
      原因以不排除遺留火種醞釀引燃之可能性等情，亦有上開調查報告附卷可參，
      足見上開起火戶樓梯口之前方雜物處附近應為本件火災之起火處乙情，已足認
      定。又本院參酌警卷卷附之照片，十三號燃燒之程度，確較二十號、十一號及
      十二號嚴重許多，且以十三號西側樓梯口前雜物處燃燒最為劇裂，其中以該戶
      後門下方處燒燬最為嚴重，附近擺放吊掛衣物燒燬劇裂，鐵質衣架燒燬變形、
      變色嚴重，下方處尚殘留燒燬蚊香及蚊香盒，鐵質蚊香盒燒烤變色嚴重，盒內
      蚊香亦燒燬炭化殘存，西側鐵架、鐵柱由下往上燒烤變色、變形嚴重並向下軟
      化凹陷，二樓樓地板崩塌，石棉瓦層封燒烤碎裂嚴重，與二十號相鄰走道上方
      烤漆鋼板燒烤變色嚴重掉落於地面，屋內樓梯燒烤變色嚴重並向下塌陷，樓梯
      下擺放洗衣機北側面燒烤變色嚴重，屋內停放汽車燒燬殘存，正面鐵捲門由下
      往上燒烤變色嚴重，衛浴室燒材式熱水器完好，電源開關箱閘刀式開關呈開啟
      狀態，屋外電錶完好電源接戶線通電中，現場燒燬情形由西側樓梯口前向四周
      遞減，屋內鐵架、鐵柱燒烤變色情形由西向東、由下向上依序遞減，石棉瓦燒
      烤掉落情形亦同（如警卷調查報告後附照片編號四三至六二號）；再綜觀各戶
      燒燬情形及燃燒火流跡象研判火勢由十三號一樓鐵梯口前方雜物處附近首先起
      燃，火勢向上沿著三合板牆發展至屋頂四周竄燒，火流向東竄入鐵路局倉庫燒
      燬置物架上方擺放物品，向西竄入二十號，並順延相通天花板延燒波及十二、
      十一號北側天花板及屋頂部分（如警卷調查報告後附照片編號一一至一八號）
      ，可知本件火災，其中二十號、十一號及十二號應係延燒戶乙情，亦足認定；
      而上開起火處附近經嘉義市消防局現場鑑識人員清理該處雜物時，發現尚有殘
      留燒燬之蚊香及蚊香盒乙情，業據證人丙○○於本院調查時證述明確（見本院
      卷第二七頁），則被告於偵查中及本院審理時，一再辯稱其從未使用過蚊香云
      云，然本件火災現場之上開起火戶及延燒戶四周均種有樹木且雜草叢生乙情，
      有卷附現場照片可參（見調查報告後附照片編號五、六、一○、一二、三三、
      四五號），且經本院於九十一年十二月二十六日勘驗現場屬實，是若值盛夏，
      該附近之住戶使用蚊香以趨趕蚊蟲，乃與事理無違；況該地之住戶因附近蚊蟲
      較多，故其等每日均要點蚊香乙情，亦經證人丙○○實地訪查，並於偵查中及
      本院調查時證述屬實（見偵查卷第二一頁背面及本院卷第二七頁），則於本件
      案發時係八月一日，實值盛夏，被告使用蚊香以趨趕蚊蟲，實合情合理，是被
      告所辯難謂與實情相符。況本件於救災現場起火戶內之起火處附近確有找出尚
      殘留燒燬之蚊香及蚊香盒，已於前論，則此一事實，勝於雄辯，實難讓被告再
      推卸其責。被告空言否認伊曾使用過蚊香，應非可信。可見本件火災實係因被
      告於使用蚊香時或使用蚊香後，未注意將蚊香隔離上開樓梯口前方之雜物所致
      ，益證前開調查報告所為之起火處之認定核與事實相符。
（三）被告雖又以本件火災應係電線走火所致，且當時火勢係自上向下延燒，非由下
      往上延燒云云置辯，然查，本件火災起火原因，嘉義市消防局人員於九十一年
      八月一日下午四時十六分許據報前往救災，並於救災後初步查勘，及災後於同
      年八月二日上午九時、同日下午二時三十分許、同年八月三日上午九時許、同
      年八月四日上午九時許、同年八月五日下午二時許，共六次至現場查勘（參上
      開調查報告內之火災現場勘查人員紀錄），製成上開調查報告；而依調查報告
      調查結果認：起火戶研判為嘉義市○○里○鄰○○街三十一巷十三號；而起火
      處應係上開起火戶樓梯口前方雜物處附近首先起燃；起火原因以不排除遺留火
      種醞釀引燃之可能性等情，業如前述；則就被告之上揭質疑，經證人丙○○於
      偵查中及本院調查時證稱：「：：：我們到時台電的工程車已經在我們之前斷
      電了」、「我們是根據現場及鄰居訪談做初步研判，另外我們在十三號及二十
      號中間走道是塌陷的最低，所以認定這裡是起火點。火災延燒是由下往上燒，
      起火處會燒最久，附近可燃物及鋼架或木架會支撐不住或軟化。我們是根據現
      場倒塌研判是起火處，起火處的鐵皮顏色變化的最多，因為它燒的最久，而且
      附近木架也深層炭化。最早到達救災的人員到達時還有電路短路情形，研判不
      是電線走火。如果是電線走火應該沒有短路現象，而且現場也沒發現線路短路
      情事。我們是從現場燒燬情形去判斷，蚊香鐵盒是我們在現場找到的，有可能
      是蚊香盒旁邊有火種」、「（問：起火源是蚊香是你們最後的判斷？）我們根
      據現場人描述、事後倒塌的結果，鐵架是塌陷最厲害的地方，就是走道那邊，
      所以我們是先確定起火戶後再確定起火處，經過上開的說明，燒得最厲害的地
      方就是十三號一樓往二樓的走道，他有一個鐵爬梯可以上二樓，我們找附近可
      供起火的原因處，而二十號旁也沒有瓦斯爐使用的狀況，我們也查看了電線，
      起火處有深層的碳化」、「（問：有無可能不是蚊香起火而是蚊香附近的東西
      ？）蚊香是我們同仁去找，而相片六十一號是我們同仁去把覆蓋的東西翻開時
      找到的，我們確定起火處時才清出來，因為那邊沒有可供起火源的東西，而那
      邊深層碳化比較嚴重，有餘留火種，我們根據現場燒燬情形來研判可能是蚊香
      所引起的，六十一號的照片是由五十八號之照片整理後所拍攝的」、「（問：
      有無可能是電線走火的情形？）附近的電源線我們請台電來斷電，如果電線走
      火會跳脫，而那時那邊還有電，所以我們請台電的人來斷電，因此判斷不是電
      線走火，可能性比較小」、「：：：我們研判本件與電線走火無關」、「（問
      ：提示偵查卷十六頁照片四張照片，是否可能那邊起火？【即電線走火】）依
      學理講，火勢往下比較困難，往上延燒速度比較快，以上開照片所示如果起火
      點是該處不會燒得如何嚴重，如果電線走火要看現場的東西，ＰＶＣ（電線塑
      膠的部分）應該會燒掉」、「（問：如果電線走火的情形會如何？）如果是電
      線走火無熔絲開關會跳掉，如果通電中會斷掉」等語（分別見偵查卷第二○頁
      背面至二一頁正面；及本院卷第二六至三○頁九十一年十二月十八日訊問筆錄
      ）；揆諸證人丙○○上開供述，係依其專業，說明其認定與判斷依據，並對被
      告質疑調查報告疑點，說明詳盡，其供證內容，合理可信。而證人丙○○係嘉
      義市政府消防局公務人員，均依法執行公務之人，與被告並無何親誼、僱傭或
      其他利害關係，所為鑑識認定，係依其專業認知與實地勘查所為客觀判斷，無
      偏頗情形，應可確認。
（四）另本件被告於偵查中所聲請傳訊之證人李逢正雖證述：「：：：那天我在辦公
      室聽到類似竹子啪啦、啪啦的聲音，我起初不以為意，經過大約一分鐘出來看
      ，我看到火，但不確定是十三號或二十號，：：：」等語（見偵查卷第二○頁
      背面），然縱證人李逢正所供實在，也僅足以說明李逢正於火災當時確曾聽聞
      初火燃燒之聲音，而該聲音究係電線燒燃或係其他於起火處附近所堆放物品燃
      燒之聲音，實難認定，自難以證人李逢正上開所證即據以推翻本件鑑定結論，
      而遽認本件火災係電線走火所引起，再參以證人即台電公司巡修股人員戊○○
      於偵查中證述：「電線走火開關會跳掉，除非家裡的開關沒有保護裝置，但是
      會有爆炸聲，如李逢正所述，應該是硬的塑膠類製品及壓克力才會有」等語；
      以及證人丙○○於偵查中所證：「（問：李逢正所述有無意見？）燒到木頭才
      有可能發生，或是燒了掉下來才會有此聲，竹子中空才有可能有此聲音，而且
      李逢正辦公室距火災現場有一段距離，且北興路橋來往人車多，可能有誤差」
      等語（均見偵查卷第二一頁背面）；足證證人李逢正所供亦難資為有利於被告
      事實之認定。而本件被告所爭執發生電線走火之電線（如偵查卷第一五頁後之
      照片），實有「外線」與「內線」之分，又「外線」與「內線」係以接戶點連
      接，該接戶點即是台電公司與用戶產權分界點，若「外線」為起火點，則消防
      局搶救時，不需請台電公司關掉總電源，因電線走火，電源會跳脫，火災現場
      的住戶電力即中斷，但若係「內線」電線走火，則火災現場住戶之電力未必中
      斷，於火災搶救時即有請台電公司切斷電力之必要等情，已經本院於九十一年
      十二月二十六日勘驗現場屬實，並製有勘驗筆錄附卷可稽（見本院卷第五○、
      五一頁），又本件事發時台電公司人員確有至火災現場切斷該處之電源，又上
      開起火戶屋內電源開關箱閘刀式開關呈通電使用中，清理起火處附近未發現電
      源配線短路熔痕現象等情，除據證人丙○○、戊○○證述屬實外，並為被告所
      不否認，復經調查報告確認無訛；是若被告所辯電線走火乙情為真，則於本件
      火災發生時，台電公司人員殊無於現場切斷電力協助救災之必要。準此，被告
      所據以爭執係台電公司疏於維護始致電線走火，且事後台電人員並有至現場將
      電線剪掉以毀滅證據乙節，實係其憶測之詞，尚乏實據，亦難資為有利之認定
      ，從而，其聲請本院再度勘驗現場，亦核無必要，併此敘明。
（五）又被告係十三號建物之實際使用者乙情，業據其自承在卷，其本應注意於使用
      蚊香時或使用蚊香後，應將蚊香隔離本件起火戶之樓梯口前方之雜物，以防止
      引起火災，致生公共危險。又被告依其智識、能力，復無不能注意情形，竟疏
      未注意，引起本件火災，依此被告就本件火災發生，顯有過失。又本件被告所
    使用之二十號，及被害人甲○○、劉清標居住之十一號、十二號住宅失火燒燬
      ，確係因被告所使用之十三號建物起火延燒所致，已如前論。被告過失行為，
      與其自身、被害人甲○○、劉清標所使用之上開住宅失火燒燬，顯有相當因果
      關係，至為灼然。綜上所述，被告所辯，均卸責之詞，不足採信。本件事證已
      明，被告犯行堪以認定。
二、查被告乙○○以一失火行為，同時燒燬二十號、十一號、十二號之現供人使用之
    住宅及燒燬十三號現有人所在之建築物，核被告所為，係犯刑法第一百七十三條
    第二項之失火燒燬現供人使用之住宅罪。是其失火燒燬現有人所在之建築物，為
    前開失火燒燬現供人使用之住宅罪所吸收，不另論罪。公訴人認上開十三號亦為
    現供人使用之住宅，尚有未洽，附此敘明。然按刑法上之失火罪，其直接被害法
    益為一般社會之公共安全，雖私人財產法益亦同時受其侵害，但仍以社會公共安
    全之法益為重，計算罪數仍應以行為個數為準，不得以所焚家數定其罪數，此有
    最高法院二十一年上字第三九一號判例足資參照，故失火燒燬現供人使用之多數
    住宅或現有人所在之多數建築物，或兼含屋內物品，仍只成立一罪。而本件被告
    之失火行為，僅為單一，應論以單純一罪。爰審酌被告與被害人甲○○、劉清標
    係鄰居關係，平日感情亦稱融洽，且已達成和解（見本院卷第四○頁嘉義市西區
    調解委員會調解筆錄），又獲被害人之諒解而不予追究、生活狀況、智識程度、
    犯罪所生之損害及其犯後之態度尚佳等一切情狀，量處如主文所示之刑，並諭知
    易科罰金之折算標準，以資懲儆。末查被告雖於八十一年間因公共危險罪，經判
    處有期徒刑六月確定，並於八十二年七月三十日易科罰金執行完畢，惟其五年以
    內未曾受有期徒刑以上刑之宣告，有臺灣嘉義地方法院檢察署刑案資料查註紀錄
    表、臺灣高等法院被告全國前案紀錄表各一份附卷可稽，經此次起訴審判後，當
    能知所警惕，信無再犯之虞，本院認為前開對其宣告之刑，以暫不執行為適當，
    爰宣告緩刑二年，以啟自新。
據上論斷，應依刑事訴訟法第二百九十九條第一項前段，刑法第一百七十三條第二項
、第四十一條第一項前段、第七十四條第二款，罰金罰鍰提高標準條例第一條前段、
第二條，判決如主文。
本案經檢察官郭志明到庭執行職務。
中      華      民      國    九十二    年      四      月      九      日
    臺灣嘉義地方法院刑事第一庭
                                        法  官  黃  仁  勇
右正本證明與原本無異。
如不服本判決，應於判決送達後十日內，向本院提出上訴狀（應附繕本）。
中      華      民      國    九十二    年      四      月      九      日
                                        書記官  呂  權  芳
附錄法條：
刑法第一百七十三條：
放火燒燬現供人使用之住宅或現有人所在之建築物、礦坑、火車、電車或其他供水、
陸、空公眾運輸之舟、車、航空機者，處無期徒刑或七年以上有期徒刑。
失火燒燬前項之物者，處一年以下有期徒刑、拘役或五百元以下罰金。
第一項之未遂犯罰之。
預備犯第一項之罪者，處一年以下有期徒刑、拘役或三百元以下罰金。


司法院資訊處製作；財團法人民間司法改革基金會備份。
